【裁判字號】    98,消債更,245
【裁判日期】    980914
【裁判案由】    更生
【裁判全文】
臺灣桃園地方法院民事裁定           98年度消債更字第245號
聲  請  人
即  債務人  甲○○
上列當事人因消費者債務清理事件，聲請更生，本院裁定如下：
    主    文
更生及延長保全處分之聲請均駁回。
聲請費用由聲請人負擔。
    理    由
一、本件聲請意旨略以：聲請人前曾依金融主管機關協調成立之
    「中華民國銀行公會會員辦理消費金融案件無擔保債務協商
    機制」與最大債權銀行中國信託商業銀行於民國95年9 月間
    成立協商，當時協商條件為每月清償新台幣（下同）17,936
    元（分117 期，利率0%），惟因96年1 月長女出生後，增加
    支出扶養子女之費用，致不能履行上開協商債務金額，實有
    不可歸責於己之事由。聲請人之無擔保或無優先權債務總額
    未逾1,200 萬元，復未經法院裁定開始清算程序或宣告破產
    ，且非聲請人主觀惡意，實係客觀上具有上述不可歸責事由
    存在，爰依法聲請更生等語，並提出聲請人95、96、97年度
    綜合所得稅各類所得資料清單、財產歸屬資料清單、財團法
    人聯合徵信中心查詢資料等各1 份為證。
二、按債務人與金融機構協商成立者，不得聲請更生或清算，但
    因不可歸責於己之事由，致履行顯有重大困難者，不在此限
    ；本條例施行前，債務人依金融主管機關協調成立之中華民
    國銀行公會會員，辦理消費金融案件無擔保債務協商機制與
    金融機構成立之協商，準用前項之規定，消費者債務清理條
    例第151 條第5 項、第6 項分別定有明文。又聲請更生或清
    算不合程式或不備其他要件者，法院應以裁定駁回之，但其
    情形可以補正者，法院應定期間先命補正，同條例第8 條亦
    定有明文。次按依債務人與金融機構協商成立者，除非因不
    可歸責於己之事由，致履行顯有重大困難，否則不得聲請更
    生或清算，消費者債務清理條例第151 條第5 項規定意旨甚
    明。是債務清償方案成立後，固由債務人按其條件履行，惟
    需於其後發生情事變更，在清償期間收入或收益不如預期，
    致該方案履行困難甚或履行不能，因不可歸責於己，始能聲
    請更生或清算。此項規定旨在避免債務人任意毀諾已成立之
    協商，濫用更生或清算之裁判上債務清理程序，蓋以債務清
    償方案係經當事人行使程序選擇權所為之債務清理契約，債
    務人應受該成立之協議所拘束。債務人既已與金融機構協商
    成立，如認該協商方案履行有其他不適當情形，自仍應再循
    協商途徑謀求解決。復按，消費者債務清理條例立法意旨，
    乃在幫助陷於經濟上困境之債務人，得藉由更生或清算程序
    ，走出經濟困境，避免走向絕路，實現憲法所保障之生命權
    ，其並非在幫助債務人保持其舊有之生活水平，或幫助債務
    人履行其法定扶養義務。因此在考量所謂之「生活必要性支
    出」，自以維持一般人最低生活水平所需為準，而在扶養費
    支出之考量，亦應以實際上確有受扶養必要之支出為準，其
    與法定扶養義務自當有所區別，茲先敘明。
三、經查：
(一)、聲請人意旨所陳伊每月收入約32,000元，核與聲請人所提出
    之財政部國稅局97年綜合所得稅各類所得資料清單之記載大
    致相符（計算式：97年收入393,735 元÷12月＝32,811元）
    ，堪可採信。聲請人又於本院98年8 月12日訊問期日陳稱，
    依目前每月收入較97年度多3000元至4000元等語，是聲請人
    目前每月可供支配之款項應認係36,811元（計算式：32,811
     元 ＋4000元＝36,811元）。至於聲請人配偶之收入方面，
    其97年年收入為646,160 元（亦即平均每月53,847元），亦
    有聲請人提出之聲請人配偶財政部國稅局97年綜合所得稅各
    類所得資料清單及本院依職權查詢稅務電子閘門財產所得調
    件明細表可稽。
(二)、聲請人所陳報之每月各項支出，固據其提出部分單據為佐，
    惟本院分項論析如下：
１、勞健保費1,505 元：就此費用部分，業據聲請人提出薪資明
    細為憑，堪可採信。
２、膳食費用6,000 元及交通費用560 元：此部分支出雖未據聲
    請人提出相關單據為憑，然本院認聲請人個人平均每日伙食
    費200 元及交通費19元，尚屬合理。
３、日用品1,500 元：此部分支出除據聲請人提出部分繳費單據
    為憑外，業已與聲請人配偶平均攤分，尚屬合理。
４、扶養費每人每月4,500 元，兩名未成年子女共計9,000 元：
    就此部分費用，業已與聲請人配偶平均攤分，且參酌行政院
    所公佈之每人每月平均最低生活支出9,829 元，故聲請人主
    張其負擔扶養費每人每月為4,500 元，尚屬合理。而聲請人
    與配偶育有未成年子女2 名，有聲請人提出之戶籍謄本可參
    。故聲請人主張每月支出扶養費9,000 元，尚堪採信（計算
    式：4,500 元×2 人＝9,000元）。
５、水電費用1,000 元及支出給婆婆的費用10,000元：就水電費
    用部分，固據聲請人提出繳費單據為憑，然聲請人於本院98
    年8 月12日訊問期日陳稱，支出給婆婆的費用包含保母費、
    水電費共計10,000元，且聲請人之配偶亦給付10,000元等語
    ，從而前揭水電費用1,000 元部分即屬重複計算，故不予列
    計。至於支出給婆婆的費用10,000元既包含保母費用及水電
    費用，衡情亦尚屬合理。
(三)、綜上，本件聲請人每月平均收入約36,811元，扣除上開每月
    必要支出28,565元（計算式：1,505 元＋6,000元＋560元＋
    1,500 元＋9,000 元＋10,000元＝28,565元），尚有餘款8,
    246元。而上開餘款8,246元雖無法負擔95年9 月成立每月清
    償17,936 元之協商方案，惟依最大債權銀行於本院98年8月
    12日訊問期日所提出之180 期，0%利率，每期11,000元之協
    商方案觀之，聲請人僅不足2,754 元（計算式：11000 元－
    8,24 6元＝2,754 元），而聲請人之配偶97年年收入為646,
    160 元，即平均每月53,847元已如上述，則若聲請人有清償
    債務之需要，其配偶收入較高，每月多負擔上開生活費、扶
    養費中之2, 754元亦無違於常情。
(四)、況且，聲請人前於95年9 月依中華民國銀行公會會員辦理消
    費金融案件無擔保債務協商機制成立協商後，以96年1 月長
    女出生導致增加支出為由毀諾，並以此為不可歸責於己之事
    由聲請本件更生。惟依聲請人所提出之財政部國稅局95、96
    年綜合所得稅各類所得資料清單可知，聲請人95年收入為39
    7,134 元（平均每月33,095元）；96年收入為459,237 元（
    平均每月38,270元），則縱令聲請人確於96年因長女出生而
    增加支出，惟聲請人96年每月收入亦較95年每月收入增加5,
    175 元，準此，亦尚難認聲請人確有不可歸責於己致履行顯
    有重大困難之情形可言。
四、結論，本件聲請人既無不可歸責之事由，依協商條件履行亦
    非顯有重大困難，應屬聲請更生之要件不備，且又無從補正
    ，依首揭條文之意旨，自應駁回其更生之聲請。又債務人更
    生之聲請既業經駁回，則其財產之保全處分即已無必要，是
    其保全處分之聲請應併予駁回之，爰裁定如主文。
中    華    民    國    98    年    9     月    14    日
                  民事第二庭  法  官  卓立婷
上列正本證明與原本無異。
如不服本裁定，應於裁定送達後10日內，以書狀向本院提出抗告
，並繳納抗告費新臺幣1千元。
中    華    民    國    98    年    9     月    14    日
                              書記官  黃進傑


司法院資訊處製作；財團法人民間司法改革基金會備份。
